【裁判字號】    92,訴,96
【裁判日期】    920415
【裁判案由】    偽造貨幣等
【裁判全文】
臺灣彰化地方法院刑事判決                            九十二年度訴字第九六號
    公  訴  人  臺灣彰化地方法院檢察署檢察官
    被      告  戊○○
    被      告  己○○
    指定辯護人  本院公設辯護人  丙○○
右列被告等因偽造貨幣案件，經檢察官提起公訴（九十一年度偵字第八三０八號），
本院判決如左：
     主  文
己○○連續行使偽造之通用紙幣，處有期徒刑年貳月。
戊○○連續幫助行使偽造之通用紙幣，處有期徒刑貳年。
扣案之偽造新臺幣壹仟元通用紙幣玖張與偽造新臺幣壹仟元通用紙幣半成品肆張；及
未扣案之偽造新臺幣壹仟元通用紙幣壹張，均沒收之。
    事  實
一、緣己○○因經濟狀況不佳，恰巧於報紙上見他人刊登欲出賣偽鈔之廣告，竟意圖
    供行使之用，按上開廣告所示，於民國（下同）九十一年十一月中旬某日，在高
    雄火車站，以新臺幣（下同）三千元之代價，向姓名、年籍均不詳，綽號「阿強
    」之成年男子購買面額一千元之偽造通用紙幣，「阿強」於收受上開價金後，即
    給付己○○面額一千元之偽造通用紙幣十張（其中五張偽鈔號碼為ＦＬ０６６１
    ９１ＹＤ、另四張偽鈔號碼則均為ＦＬ１６６１９１ＹＤ、其餘一張偽鈔號碼則
    不詳），並同時贈與同樣面額之偽造通用紙幣半成品四張（偽鈔號碼均為ＢＭ０
    ８６１６７ＺＥ），己○○而予以收集之。己○○進而圖以其所購得之偽造通用
    紙幣購物以找換真鈔，乃基於行使偽造通用紙幣之概括犯意，自其位於桃園縣八
    德市○○里○○路二三六巷四四之一號住處南下至雲林縣西螺交流道處，聯絡友
    人戊○○前來搭載，並以每次其以偽鈔購物換得真鈔成功，即給予戊○○三百元
    為代價，委託戊○○搭載其至雲林縣、彰化縣員林鎮等地尋找目標，助其持前開
    購得之偽造通用紙幣向不特定商家詐為行使，找換真鈔，戊○○遂基於幫助行使
    偽造通用紙幣之概括犯意，連續於附表所示之時間，駕駛車牌號碼Ｃ五─九五二
    五號自小客車搭載己○○至附表所示之地點，由己○○下車持上開偽造之通用紙
   幣向不知情如附表所示之商家謊稱係真鈔而購買物品，使商家陷於錯誤而交付財
    物及找換真鈔予己○○（詳如附表詐騙物品及金額欄所示），己○○並依約於每
    次下車購物找換真鈔成功後，即給予戊○○三百元之報酬，戊○○共已獲得九百
    元之報酬。嗣因興豐金紙香舖之負責人乙○○收受偽鈔後察覺有異，即驅車追趕
    二人，在彰化縣社頭鄉○○路○段六九九號前發現己○○再度下車欲向設於該址
    之金紙香舖店詐購財物及找換真鈔，隨即上前將二人攔下並報警處理，當場查獲
    偽造之新臺幣一千元通用紙幣六張與偽造之新臺幣一千元通用紙幣半成品四張，
    而循線獲悉上情。
二、案經彰化縣警察局田中分局報請臺灣彰化地方法院檢察署檢察官偵查起訴。
    理  由
一、訊據被告己○○固坦承意圖供行使之用，而向綽號「阿強」之成年男子收購上開
    偽鈔，並連續於附表所示之時間，由戊○○搭載其至附表所示之地點，復由其持
    上開偽鈔向不知情之商家購物，並找換真鈔等情不諱，惟辯稱：戊○○並不知道
    伊持偽鈔購物，並換取真鈔之情事，伊只請戊○○載伊到處逛逛云云；被告戊○○則雖坦承搭載己○○至上開商家購物之事實，惟矢口否認有何幫助行使偽造通
    用紙幣之犯行，辯稱：己○○只是要伊載她到處逛逛，不知道她使用偽鈔購物，
    直至見她在員林鎮又買麵包時，才大約知道她使用偽鈔，當時伊就想要趕快回家
    ，但是到彰化縣社頭鄉時，己○○要伊停車，說她妹妹要她買金紙，伊以為這一
    次己○○會用真鈔購買，才停車讓她去買金紙云云。惟查：
（一）被告己○○於附表所示之時、地，持上開偽鈔詐購財物，並找換真鈔等情，業
      據被告己○○於警、偵訊中及本院調查、審理時供承在卷（見九十一年十一月
      二十三日警詢筆錄；偵查卷第三十二頁筆錄；本院卷第十五、十六、三十九、
      六十九頁筆錄），核與被告戊○○於本院調查、審理時之供述（見本院卷第四
      十、五十四、六十九頁筆錄）及證人即錦新麵包店員工丁○○、來來餅行負責
      人甲○○及興豐金紙香舖店負責人乙○○於警詢及偵查中之指述，情節均相符
      （見九十一年十一月二十三日警詢筆錄；九十一年十二月十六日偵訊筆錄），
      並有扣案之一千元紙幣九張（含為警當場查獲之偽造紙幣六張及經證人等繳回
      之偽造紙幣三張）及一千元紙幣半成品四張、贓物認領保管單三紙、照片五幀
      附卷足資佐證（附於偵查卷第十五至第十八頁、第二十一頁至第二十三頁）；
      而上開扣案之一千元紙幣經彰化縣警察局田中分局函請中央銀行發行局鑑定結
      果，認「該面額一千元之紙幣成品九張（其中五張偽鈔號碼均為ＦＬ０６６１
      ９１ＹＤ、另四張偽鈔號碼則均為ＦＬ１６６１９１ＹＤ）均以彩色噴墨方式
      仿印，部分以透明漆仿隱藏字，無凹版印紋凸起效果；紙質與真鈔不同，以螢
      光筆繪製仿紙張螢光纖維絲，水印及安全線以灰色墨在紙張背面仿製，另以黏
      貼箔膜（含面額數字）仿鈔券正面五段裸露部分，無折光變色效果，部分左下
      角面額數字以亮光物質仿折光變色油墨，無折光變色反應，均屬偽造。另該面
      額一千元之紙幣半成品四張（偽鈔號碼均為ＢＭ０８６１６７ＺＥ）均以彩色
      噴墨方式仿印，無隱藏字及凹版印紋凸起效果；紙質與真鈔不同，無水印，安
      全線在紙張正背面以噴墨方式仿造，無折光變色效果，左下角面額數字，無折
      光變色反應，亦均屬偽造。」等語明確，有該局九十一年十一月二十八日台央
      發字第○九一○○六六九六二號函附卷可證（附於偵查卷第十九頁），被告己○○此部分自白核與事實相符，應堪採信，足認其確有意圖供行使之用而收集
      上開偽造通用紙幣，並進而行使所收集之偽造紙幣詐購財物及找換真鈔之犯行
      。
（二）被告二人雖於本院調查、審理時均以前詞為戊○○置辯，然被告戊○○於偵訊
      中已供稱：「（你載己○○去換真鈔，代價如何？）她說如果下車一次就給我
      三百元，我除了上一次廁所外，就沒再下車，己○○也下車上過廁所，我看見
      他買金紙及麵包。」（見偵查卷第三十五頁正面），「（你有否懷疑己○○是
      以偽鈔換真鈔？）有的，我是有懷疑，他說下車一次要給我三百元，他共下車
      四次。第一次下車在雲林縣即買過金紙。」，「（何時開始懷疑？）是在員林
      買麵包的那一次，因為我看他已經買麵包了，怎麼又買，電視上有廣告以偽鈔
      換真鈔，所以我知道，一般人應知道，而且我問她在做什麼，他叫我不要問那
      麼多，又說每次下車會貼我油錢三百元，但我還是載他去買，他只要下車買東
      西回來，就拿三百元給我，共給我三次，共九百元，第二次買金紙的油錢還沒
      給我。（究知情否？）當時隱約知道他在以偽鈔換真鈔，知道這是犯法的。」
      等語（見偵查卷第三十六頁背面至第三十七頁正面筆錄），被告戊○○已於偵
      訊中坦承知悉被告己○○係持偽鈔購物，以找換真鈔之情事，且其於本院調查
      時亦供稱：伊之前就知道有人以此方式找換真鈔，因之前曾在檳榔攤聽人說可
      以拿真鈔以一比五的比例換偽鈔，再拿換得的偽鈔去買東西，找換成真鈔等語
      （見本院卷第四十三頁筆錄），是其見被告己○○先後購買相同之物品，且每
      次下車購物後即給其三百元之酬勞，應即知被告己○○係以偽鈔購物，而找換
      真鈔之情事，而其仍繼續載送被告己○○至不特定商家購物，實難認其無幫助
      被告己○○行使偽造紙幣之故意與犯行。況按幫助犯之成立，以行為人主觀上
      認識被幫助者正欲從事犯罪或係正在從事犯罪，且該犯罪有既遂之可能，而其
      行為足以幫助他人實現構成要件者，即具有幫助故意，並不以行為人確知被幫
      助者係犯何罪名為必要，是依被告戊○○所供稱被告己○○與其約定給付車資
      之方式係以己○○下車購物次數計算，而非以其已行駛之里程數計算，參以其
      每段載送己○○之距離不一，卻每次均可獲得高達三百元之報酬，顯見上開報
      酬非僅單純之油資補貼而已，被告戊○○對此應已有所認識，足認其與被告己○○約定上開報酬給付方式之時，應即知被告己○○非僅為單純之購物行為而
      已，被告戊○○應自始即有幫助被告己○○為不法行為之故意，故縱認其初不
      確知被告己○○係下車行使偽造通用紙幣，然依上開說明，仍無礙其有幫助他
      人從事犯罪之故意認定。
（三）至被告戊○○於本院調查所辯稱：伊是見己○○在員林鎮又買麵包時，才大約
      知道她使用偽鈔，當時伊就想要趕快回家，但是到彰化縣社頭鄉時，己○○要
      伊停車，說她妹妹要她買金紙，伊以為這一次己○○會用真鈔購買，才停車讓
      她去買金紙云云，然其於偵查中係辯稱：是己○○的姊姊打電話給伊，叫伊要
      己○○買的云云（見偵查卷第三十五頁筆錄），其前後所辯已有所不一，且依
      被害人乙○○於警訊中指稱：「（當時你如何發現？你在何處將己○○及Ｃ五
      —九五二五號（自小客車）攔停？）當時我摸到質感不一樣，然後確認無一０
      ００隱藏字樣後，我隨即開車由後追趕，然後在社頭鄉○○路○段六九九號前
      發現Ｃ五—九五二五號自小客車，當時己○○正欲往該址金紙店，看到我後才
      走向旁邊，之後己○○便上車，我衝向前將車鑰匙拔下後，報警處理。」等語
      （見九十一年十一月二十三日警詢筆錄），核與證人即到場處理之員警陳嘉榮
      於本院調查時所結證稱：是伊等在巡邏時接獲有人報案，發覺有人使用偽鈔，
      伊等前往處理，在被告二人被攔下的地方，有一家金紙店等語（見本院卷第四
      十二頁筆錄），情節相符，足認被告戊○○於確知被告己○○行使偽造紙幣購
      物之後，仍一再載送被告己○○前往購物，益徵其應自始即有幫助己○○行使
      偽造通用紙幣之不確定故意，其另辯稱伊以為被告己○○會使用真鈔購物，顯
      係事後卸責之詞，不足採信。
（四）綜上所述，本件事證明確，被告二人犯行均堪認定。
二、按廣義之貨幣固可包含硬幣及紙幣，惟刑法上偽造貨幣罪章各條所稱之貨幣，係
    專指國家鑄造發行之硬幣而言（最高法院六十三年台上字第二一九四號判例參照
    ），又中央銀行所發行之新臺幣幣券，既經政府訂為法幣，具有強制流通之性質
    ，自屬刑法上所稱之通用紙幣（最高法院二十八年上字第八九六號判例、院字第
    一五０二號解釋參照）。查被告己○○意圖供行使之用，而收集偽造之面額一千
    元紙鈔，復持以行使，核其所為係犯刑法第一百九十六條第一項之行使偽造通用
    紙幣罪；被告戊○○載送被告己○○前至如附表所示之商家行使上開偽造之面額
    一千元紙鈔，雖並未參與行使偽造通用紙幣之犯行，然其顯係以幫助之故意，參
    與行使偽造通用紙幣罪構成要件以外之行為，為幫助犯，是核其所為係犯刑法第
    三十條第一項、第一百九十六條第一項之幫助行使偽造通用紙幣罪，公訴人認被
    告己○○係涉犯行使偽造貨幣罪嫌；被告戊○○係涉犯幫助行使偽造貨幣罪嫌，
    尚有未洽，先予敘明。被告己○○意圖供行使之用而收集偽造通用紙幣之低度行
    為，為其行使偽造通用紙幣之高度行為所吸收，不另論罪。又按行使偽造紙幣，
    本含有詐欺性質，苟其行使之偽幣，在形式上與真幣相同，足以使一般人誤為真
    幣而濛混使用者，即屬行使偽造紙幣而不應以詐欺罪論擬（最高法院二十九年上
    字第一六四八號判例參照），是被告己○○行使偽造通用紙幣之行為；及被告戊○○幫助行使偽造通用紙幣之行為，均本含有詐欺之性質，均不應另論以詐欺罪
    責，公訴人認應另論被告二人涉犯詐欺罪嫌，容有誤會。再公訴意旨另認被告己○○與綽號「阿強」之成年男子，有犯意聯絡及行為分擔，應論以共同正犯，惟
    查被告己○○僅係向綽號「阿強」之成年男子購買上開偽鈔後再自行持向不知情
    之商家詐購財物，並找換真鈔，其並未與「阿強」有何共同行使偽造通用紙幣之
    行為，且被告己○○除給付「阿強」購買上開偽鈔之價額外，其行使偽鈔之所得
    亦未另行給付予「阿強」，此外，復查無其他積極證據足認被告己○○與綽號「
    阿強」之男子間有何共同行使偽鈔之犯意聯絡或行為分擔，尚難認其和綽號「阿
    強」之男子為共同正犯，是公訴人此部分所認，亦有誤會，均併此敘明。被告己○○先後多次行使偽造通用紙幣之行為；被告戊○○先後多次幫助己○○行使偽
    造通用紙幣之行為，時間均緊接，手段相同，所犯均係構成要件相同之罪，顯係
    各基於概括犯意反覆為之，均係連續犯，應分別依刑法第五十六條之規定以一罪
    論，並各加重其刑。被告戊○○幫助他人犯行使偽造通用紙幣罪，為從犯，爰依
    刑法第三十條第二項之規定減輕其刑。爰審酌被告二人行使偽造通用紙幣，不僅
    嚴重擾亂金融秩序，且助長國人怠惰投機之風，與犯罪之動機、目的、手段，犯
    罪所生之危害及犯罪後之態度等一切情狀，分別量處如主文所示之刑。又扣案之
    偽造面額一千元通用紙幣成品九張及偽造面額一千元通用紙幣半成品四張，均併
    依刑法第二百條之規定宣告沒收；至未扣案之偽造面額一千元通用紙幣一張，業
    經被告己○○持以行使詐購財物，此業據被告己○○、戊○○供承在卷，雖因未
    確知被害商家為何，致未能查扣該偽鈔，然尚無積極證據足認該偽鈔業已滅失，
    且依刑法第二百條「偽造之通用紙幣，不問屬於犯人與否，沒收之」之規定，仍
    應併予宣告沒收。
據上論斷，應依刑事訴訟法第二百九十九條第一項前段，刑法第五十六條、第一百九
十六條第一項前段、第三十條第一項前段、第二項、第二百條，罰金罰鍰提高標準條
例第一條前段，判決如主文。
中      華      民      國    九十二    年      四      月     十五     日
                              臺灣彰化地方法院刑事第一庭
                                     審判長法官  洪  志  賢
                                     法      官  李  進  清
                                     法      官  簡  璽  容
右正本證明與原本無異。
如不服本判決，應於判決送達後十日內向本院提出上訴狀( 須附繕本 )。
告訴人或被害人對於判決如有不服具備理由請求檢察官上訴者，其上訴期間之計算係
以檢察官收受判決正本之日期為準。
                                     法院書記官  王  惠  嬌
中      華      民      國    九十二    年   四      月     十七     日
附表一：
┌───┬─────────────┬──────┬────────┬───────────┐
│編號  │犯罪時間、地點            │被害商家、店│ 行使偽鈔號碼   │  詐騙金額及物品      │
│      │                          │員          │                │                      │
├───┼─────────────┼──────┼────────┼───────────┤
│      │九十一年十一月二十三日下午│不詳        │不詳            │持一千元偽鈔購買價值一│
│ 一   │三時前許；雲林縣西螺鎮往員│            │                │百元之金紙，找得真鈔九│
│      │林鎮方向之某金紙店        │            │                │百元。                │
│      │                          │            │                │                      │
│      │                          │            │                │                      │
├───┼─────────────┼──────┼────────┼───────────┤
│      │九十一年十一月二十三日下午│「錦新麵包店│ＦＬ一六六一九一│持一千元偽鈔購買價值六│
│      │三時許；雲林縣饒平村一二六│」；丁○○  │ＹＤ            │十元之麵包、咖啡，找得│
│ 二   │號                        │            │                │真鈔九百四十元。（詐購│
│      │                          │            │                │之麵包、咖啡及換得之真│
│      │                          │            │                │鈔已發還予被害商家    │
├───┼─────────────┼──────┼────────┼───────────┤
│      │九十一年十一月二十三日下午│「來來麵包店│ＦＬ０六六一九一│持一千元偽鈔購買價值七│
│      │四時十五分許；彰化縣員林鎮│」；甲○○  │ＹＤ            │十元之麵包，找得真鈔九│
│ 三   │員水路二段九十七號        │            │                │百三十元。（詐購之麵包│
│      │                          │            │                │及換得之真鈔已發還於被│
│      │                          │            │                │害商家）           │
├───┼─────────────┼──────┼────────┼───────────┤
│      │九十一年十一月二十三日晚上│「興豐金紙香│ＦＤ一六六一九一│持一千元之偽鈔購買一百│
│      │八時三十分許；彰化縣社頭鄉│舖」；乙○○│ＹＤ            │元之金紙，找得真鈔九百│
│ 四   │員集路三段七六五號        │            │                │元。（詐購之金紙及換得│
│      │                          │            │                │之真鈔已發還於被害商家│
│      │                          │            │                │）                    │
├───┼─────────────┼──────┼────────┼───────────┤
刑法第一百九十六條
行使偽造、變造之通用貨幣、紙幣、銀行券或意圖供行使之用而收集或交付於人者，
處三年以上十年以下有期徒刑，得併科五千元以下罰金。
收受後方知為偽造、變造之通用貨幣、紙幣、銀行券，而仍行使或意圖供行使之用而
交付於人者，處五百元以下罰金。
第一項之未遂犯罰之。


司法院資訊處製作；財團法人民間司法改革基金會備份。
